---
title: "Modelování nelineárních vztahů pomoc splines"
author: "Aleš Vomáčka"
date: "19 4 2021"
output:
  ioslides_presentation:
    widescreen: TRUE
bibliography: references.bib
---

```{r setup, include=FALSE}
knitr::opts_chunk$set(echo = FALSE, warning = FALSE, message = FALSE)

library(tidyverse)
library(scales)
library(gt)
library(broom)
library(gtsummary)
library(ggeffects)
library(lspline)
library(splines)

un = read_rds("data/un_clean.rds")
vote = read.csv("data/parl_vote_2017.csv")

theme_set(theme_ggeffects())
```

## Motivační příklad

-   V praxi jsou nelineární vztahy mezi proměnnými běžné

```{r example-plot}
ggplot(aes(x = GDPperCapita_10k, y = infantMortality), data = un) +
  geom_point() +
  scale_x_continuous(labels = label_number(suffix = "k", accuracy = 1)) +
  labs(caption = "Každý bod reprezentuje zemi, zdroj dat - OSN \nInfantMortality = počet kojeneckých úmrtí na 1000 porodů; GDPperCapita_10k = HDP na hlavu v tisících amerických dolarů")
```

## Klasické modelování nelinearity

-   Kromě specifických případů jsou v sociologii nejpopulárnější dvě techniky:

    -   Kategorizace
    -   Jednoduché polynomické funkce (např. kvadratická regrese)

<br>

-   Obě tyto techniky ale provází řada problémů

## Kategorizace

-   Numerická proměnná je převedena do sady diskrétních kategorií

```{r mod-cat}
mod_cat = lm(infantMortality ~ GDPperCapita_cat, data = un)

plot(ggpredict(mod_cat, terms = "GDPperCapita_cat"))
```

## Problémy kategorizace

-   Kategorizované prediktory jsou jednoduše interpretovatelné

-   Ale řada technických problémů [@harrell2001]:

    -   Predikce mají nižší preciznost, testy nižší statistickou sílu
    -   Předpoklad, že všechny pozorování uvnitř intervalu mají stejnou hodnotu závislé proměnné
    -   Předpoklad skokových změn při přechodu mezi intervaly
    -   Hranice intervalů jsou arbitrátní a manipulovatelné

## Problémy kategorizace

```{r}
mod_cat_marginals = ggpredict(mod_cat, terms = "GDPperCapita_cat")

ggplot(aes(x = GDPperCapita_10k, y = infantMortality), data = un) +
  geom_point(alpha = 0.5) + 
  geom_segment(aes(x = 0, xend = 10, y = mod_cat_marginals[1,2], yend = mod_cat_marginals[1,2]), size = 1) +
  geom_segment(aes(x = 10, xend = 20, y = mod_cat_marginals[2,2], yend = mod_cat_marginals[2,2]), size = 1) +
  geom_segment(aes(x = 20, xend = 42, y = mod_cat_marginals[3,2], yend = mod_cat_marginals[3,2]), size = 1) +
  scale_x_continuous(labels = label_number(suffix = "k", accuracy = 1))
  
```

## Jednoduché polynomy

-   Numerická proměnná modelováná pomocí polynomické funkce (např. GDPperCapita^2^):

```{r mod-poly}
mod_poly = lm(infantMortality ~ poly(GDPperCapita_10k, 2), data = un[!is.na(un$GDPperCapita), ])

plot(ggpredict(mod_poly, terms = "GDPperCapita_10k")) +
    scale_x_continuous(labels = label_number(suffix = "k", accuracy = 1))
```

## Problémy jednoduchých polynomů

-   Polynomy můžou podchytit nelineární vztahy bez nutnosti kategorizovat

-   Mají ovšem svoje vlastní problémy:

    -   Dokaží zachytit jen určitý typ nelinearity (ten polynomický)
    -   Extrémně nestabilní na okrajích dat, mají tendenci se "kroutit"

## Problémy jednoduchých polynomů

```{r mod-poly-plot}
plot(ggpredict(mod_poly, terms = "GDPperCapita_10k"), add.data = T) +
    scale_x_continuous(labels = label_number(suffix = "k", accuracy = 1))
```

## Spliny

-   Existuje lepší technika, než kategorizace a jednoduché polynomy?

    -   Spliny (zvané též piecewise regrese)

<br>

-   Základní myšlenka splinů je jednoduchá:

    -   Místo prokládání jedné přímky/křivky napříč celým rozsahem dat, si data rozdělíme na menší úseky (*bins*) a proložíme přímku/křivku každým zvlášť tak, aby na sebe navazovaly
    -   hranicím mezi úseky se říká uzly (*knots*)

<br>

-   Technické detaily viz @harrell2001 nebo @fox2015

## Lineární spliny

-   Nejjednoduší forma splinů - úseky je proložená přímka

```{r lin-splines}
mod_ls = lm(infantMortality ~ lspline(GDPperCapita_10k, knots = c(10, 20)), data = un)

plot(ggpredict(mod_ls, terms = "GDPperCapita_10k"), add.data = T) +
    scale_x_continuous(labels = label_number(suffix = "k", accuracy = 1))
```

## Lineární spliny

-   Lepší forma kategorizace (méně nerealistických předpokladů), pořád dobře interpretovatelné

```{r ls-summary}
tidy(mod_ls) %>% 
  mutate(across(where(is.numeric), round, 2),
         term = recode(term,
                       "(Intercept)" = "Intercept",
                       "lspline(GDPperCapita_10k, knots = c(10, 20))1" = "GDPperCapita (<10k)",
                       "lspline(GDPperCapita_10k, knots = c(10, 20))2" = "GDPperCapita (10k<x<20k)",
                       "lspline(GDPperCapita_10k, knots = c(10, 20))3" = "GDPperCapita (<20k)")) %>% 
  gt() %>% 
  cols_label(.list = list(term = "Term", estimate = "Estimate", std.error = "SE", statistic = "t statistic", p.value = "p value")) %>% tab_options(table.width = 800)
```

<br>

-   Regresní koeficienty představují jednoduše sklon regresní přímky v daném úseku

## Přirození spliny

-   Lineární spliny nemají nerealistické předpoklady o konstantní hodnotě uvnitř intervalu, pořád ale předpokládají náhlou změnu vztahu v určitých hodnotách (uzlech) a jsou citlivé na pozici uzlů

<br>

-   Existuje ještě flexibilnější metoda?

-   Ano! Polynomické spliny

    -   Konkrétně, přirozené spliny (*natural splines*), někdy zvané omezené kubické spliny (*restricted cubic splines*)

## Přirozené spliny

-   Řeší oba problémy jednoduchých polynomů

    -   Ve vnitřních úsecích prokládají několik na sebe navazujících křivek, čímž dokáží postihnout téměř jakkoukoliv formu nelinearity
    -   V krajních úsecích prokládají přímky, čímž se stabilizují predikce

## Přirozené spliny

```{r ns-example}
ggplot(aes(x = agea, y = vote), data = vote) +
  geom_point() +
  geom_smooth(method = "lm", se = F, formula = y ~ ns(x,2)) +
  geom_vline(xintercept = quantile(vote$agea, probs = 0.1), linetype = "dashed") +
  geom_vline(xintercept = quantile(vote$agea, probs = 0.5), linetype = "dashed") +
  geom_vline(xintercept = quantile(vote$agea, probs = 0.9), linetype = "dashed") +
  annotate(geom = "text", x = 17, y = 0.9, label = "Linear fit", color = "grey50") +
  annotate(geom = "text", x = 89, y = 0.9, label = "Linear fit", color = "grey50") +
  annotate(geom = "text", x = 35, y = 0.9, label = "Cubic fit", color = "grey50") +
  annotate(geom = "text", x = 65, y = 0.9, label = "Cubic fit", color = "grey50") +
  labs(caption = "Voter turnout in 2017 parliament elections per age group (data source = ESS 8th wave, Czech Republic)")
```

## Přirozené spliny

-   Přirozené spliny na našich datech (4 uzly, 2 vnitřní a 2 vnější)

```{r model-ns}
mod_ns = lm(infantMortality ~ ns(GDPperCapita_10k, df = 3), data = un)

plot(ggpredict(mod_ns, terms = "GDPperCapita_10k"), add.data = TRUE)
```

## Přirozené spliny

-   Jeden z nejflexibilnějších nástrojů pro modelování nelineárních vztahů v kontextu lineárních modelů

-   Nevýhodou je, že (stejně jako jednoduché polynomy) je v podstatě nemožné interpretovat regresní koeficienty

```{r ns-table}
tidy(mod_ns) %>% 
  mutate(across(where(is.numeric), round, 2),
         term = recode(term,
                       "(Intercept)" = "Intercept",
                       "ns(GDPperCapita_10k, df = 3)1" = "GDPperCapita (<10k), cubic",
                       "ns(GDPperCapita_10k, df = 3)2" = "GDPperCapita (10k<x<20k), cubic",
                       "ns(GDPperCapita_10k, df = 3)3" = "GDPperCapita (<20k), cubic")) %>% 
  gt() %>% 
  cols_label(.list = list(term = "Term", estimate = "Estimate", std.error = "SE", statistic = "t statistic", p.value = "p value")) %>% tab_options(table.width = 800)
```

## Pozice uzlů

-   Poslední otázka: Jak rozmístit uzly?

<br>

-   Lineární spliny velmi citlivé na pozici uzlů (stejně jako klasická kategorizace) -\> uzly rozmisťovat na základě teorie

<br>

-   Přirozené spliny naopak velmi robustní

    -   Dokud jsou uzly rozmístěny rovnoměrně, jejich pozice je méně důležitá
    -   Primární je jejich počet

## Pozice uzlů přirozených splinů

-   V praxi většinou stačí 3-4 uzly (2 krajní a 1-2 vnitřní)
-   Každý uzel je jeden parametr v modelu -\> můžeme zkusit několik modelů a vybrat ten s nejlepším penalizovaným fitem (adj. R^2^, AIC)
-   Optimální pozice uzlů podle jejich počtu [@harrell2001, pp. 27] :

| Uzly |       |        | Kvantil |      |        |        |       |
|------|-------|--------|---------|------|--------|--------|-------|
| 3    |       | 0.1    | 0.5     | 0.9  |        |        |       |
| 4    |       | 0.05   | 0.35    | 0.65 | 0.95   |        |       |
| 5    |       | 0.05   | 0.275   | 0.5  | 0.725  | 0.95   |       |
| 6    | 0.05  | 0.23   | 0.41    | 0.59 | 0.77   | 0.95   |       |
| 7    | 0.025 | 0.1833 | 0.33417 | 0.5  | 0.6583 | 0.8167 | 0.975 |

## Spliny v R

-   Balíček `lsplines` pro lineární spliny
-   Balíček `splines` pro přirozené spliny (a všechny ostatní)

<br>

-   Měli by fungovat se všemi funkcemi založenými na `stats::glm()`

# R inteRmezzo!

## Srovnání splinů s ostatními metodami

+---------------------+----------------------------------------+------------------------------------------------------------------------------------------+
| Technika            | Výhody                                 | Nevýhody                                                                                 |
+=====================+========================================+==========================================================================================+
| Kategorizace        | Velmi jednoduchá interpretace          | Nerealistické předpoklady, citlivá na umístění uzlů                                      |
+---------------------+----------------------------------------+------------------------------------------------------------------------------------------+
| Lineární spliny     | Jednoduchá interpretace                | předpoklad náhlých změn, citlivá na umístění uzlů                                        |
+---------------------+----------------------------------------+------------------------------------------------------------------------------------------+
| Jednoduché polynomy | ?                                      | Omezená na určité typy nelinearity, nestabilní na okrajích, nutné interpretovat graficky |
+---------------------+----------------------------------------+------------------------------------------------------------------------------------------+
| Přirozené spliny    | Dokaží pokrýt řadu nelineárních vztahů | Nutné interpretovat graficky                                                             |
+---------------------+----------------------------------------+------------------------------------------------------------------------------------------+

## Srovnání přirozených splinů s polynomickými členy

```{r ns-vs-poly-example, warning=FALSE, message=FALSE}

ggplot(un, mapping = aes(x = GDPperCapita_10k, y = infantMortality)) +
geom_point() +
geom_smooth(method = "lm", se = F, formula = y ~ ns(x, df = 6), mapping = aes(color = "Přirozený spline")) +
geom_smooth(method = "lm", se = F, formula = y ~ poly(x, 5), mapping = aes(color = "Polynomický člen")) +
scale_color_manual(values = c("red", "blue")) +
labs(caption = "Oba modely mají stejný počet stupňů volnosti", color = element_blank()) +
theme(legend.position = c(0.8, 0.8))

```

## Spliny jinde

-   STATA - funkce `mkspline`
-   SPSS - nemá vlastní funkci, nutné počítat ["ručně"](https://www.ibm.com/support/pages/spline-regression-aka-piecewise-polynomials-or-segmented-regression)

## Reference
